臺灣高雄地方法院刑事判決
111年度訴緝字第7號
公  訴  人  臺灣高雄地方檢察署檢察官
被      告  曾義勝



                    (另案於法務部○○○○○○○○○執行                      中)
上列被告因違反藥事法等案件，經檢察官提起公訴（108年度毒
偵字第3340號、108年度毒偵字第3356號、108年度毒偵字第3649
號、108年度偵字第20168號），本院就其被訴施用第二級毒品部
分，判決如下：
    主  文
甲○○被訴施用第二級毒品部分，均公訴不受理。 
    理  由
一、公訴意旨略以：被告明知甲基安非他命係屬第二級毒品，不
    得施用，竟基於施用第二級毒品安非他命之犯意，而各為下
    列犯行：(一)於民國108年10月6日19時許，在高雄市○○區○○
    ○路0號8樓之6，以將甲基安非他命置於玻璃球內燒烤產生煙
    霧之方式，施用第二級毒品甲基安非他命1次，嗣於108年10
    月8日15時36分，在台灣高雄地方檢察署觀護人室採尿送驗
    ，呈甲基安非他命陽性反應；(二)又於108年10月29日12時
    許，在高雄市新興區復興一路2樓之2，仍以將甲基安非他命
    置於玻璃球內燒烤產生煙霧之方式，施用第二級毒品甲基安
    非他命1次（同案被告陳一獻被訴同於上開時、地施用第二
    級毒品甲基安非他命犯行，則已另經本院以109年度簡字第2
    318號判決確定）。嗣員警持本院核發之搜索票於上址實行
    搜索時，經被告同意採尿，呈安非他命及甲基安非他命陽性
    反應，而悉上情。因認被告上揭所為，均涉犯毒品危害防制
    條例第10條第2項施用第二級毒品罪嫌等語。
二、本件被告所犯為毒品危害防制條例第10條第2項之施用第二
    級毒品罪，被告行為後，於109年1月15日修正增訂、同年7
    月15日施行（下稱109年7月15日修正施行）之毒品危害防制
    條例就施用毒品罪之訴追條件已有所變更，修正後毒品危害
    防制條例第20條第3項所謂「3年後再犯」，只要本次再犯（
    不論修正施行前後），距最近一次觀察、勒戒或強制戒治執
    行完畢釋放後，已逾3年者，即該當之，不因其間有無犯第1
    0條之罪經起訴、判刑或執行而受影響（最高法院刑事大法
    庭109年度台上大字第3826號裁定理由參照）。
三、又按：
(一)毒品危害條例第20條第3項規定：「依前項規定為觀察、勒
    戒或強制戒治執行完畢釋放後，3年後再犯第10條之罪者，
    適用前2項之規定。」對於審判中之具體案件新舊法如何適
    用，增訂第35條之1第2款規定：「本條例中華民國108年12
    月17日修正之條文施行前犯第10條之罪之案件，於修正施行
    後，依下列規定處理：二、審判中之案件，由法院或少年法
    院（地方法院少年法庭）依修正後規定處理；依修正後規定
    應為不起訴處分或不付審理之裁定者，法院或少年法院（地
    方法院少年法庭）應為免刑之判決或不付審理之裁定。」參
    照其立法理由所載：「二、本條例本次修正之條文施行前犯
    第十條之罪者，於修正施行後究應如何處理，爰參考87年5
    月20日修正施行之第35條規定（該條於92年7月9日曾修正）
    ，增訂本條過渡規定，以杜爭議。關於具體案件適用新舊法
    之說明如下：……(二)若該等案件於修正施行前已繫屬於法院
    或少年法院（地方法院少年法庭）者，為求程序之經濟，法
    院或少年法院（地方法院少年法庭）應依修正施行後之規定
    處理，即應依職權為觀察、勒戒或強制戒治之裁定。依修正
    施行後之規定，受觀察、勒戒人無繼續施用傾向者或強制戒
    治期滿後，應為不起訴處分或不付審理之裁定者，法院或少
    年法院（地方法院少年法庭）應為免刑之判決或不付審理之
    裁定。」足見此係為求程序經濟之過渡條款規定。準此，事
    實審法院就修正施行前犯此類施用毒品罪之案件，於修正施
    行後，基於法律授權，依職權為觀察、勒戒之裁定，固無違
    法條文義。
(二)惟查：
　1.刑事訴訟法第303條第1款規定，案件有起訴之程序違背規定
    之情形者，應諭知不受理之判決。此所稱起訴之程序違背規
    定，係指檢察官提起公訴之訴訟行為於程序上有違法律之規
    定而言。又同條規範起訴程序違背規定之情形，第1款係概
    括規定，其餘為列舉規定，其中第3款、第5款有屬檢察官「
    起訴後」始發生情事變更事由，致法院不能為實體判決之情
    形。基於相同解釋，第1款「起訴之程序違背規定」，無須
    侷限於起訴時為斷，因起訴後始發生之情事變更事由，致法
    院不能為實體上之審理及實體判決者，亦屬之。
  2.毒品危害防制條例於87年修正公布時，對於施用毒品者，認
    其係具有「病患性犯人」之特質，採行「觀察、勒戒或強制
    戒治」以戒除其身癮之單軌戒毒程序，嗣於97年4月30日修
    正公布第24條，新增「附命完成戒癮治療緩起訴」制度，期
    以社區醫療處遇替代監禁式治療，使衷心戒毒之施用毒品者
    得以維持正常家庭與社會生活，而確立上開二程序並行之雙
    軌模式。迨本次毒品危害防制條例修正，復強調「治療勝於
    處罰」、「醫療先於司法」之刑事政策，強化觀察、勒戒或
    強制戒治處分、命附條件緩起訴處遇措施與監禁刑罰間之交
    替運用，使之相輔相成，以助施用毒品者重生。而施用毒品
    者之成癮性、施用動機或生活環境各有不同，修正前就機構
    外處遇，僅有附命完成戒癮治療之單一模式，若不分個案情
    節、無論有否醫療必要，一律施以戒癮治療，顯然過於僵化
    而缺乏彈性，故除以往之「觀察、勒戒或強制戒治」及「附
    命完成戒癮治療緩起訴」雙軌制處遇外，更賦予檢察官得依
    個案情形，以刑事訴訟法第253條之2第1項第4款至第6款或
    第8款規定，給予施用毒品者繳納處分金、義務勞務、心理
    輔導或其他預防再犯措施為附條件之緩起訴處分，俾其能經
    由多元化之緩起訴處遇，有效並適當戒除毒癮而澈底擺脫毒
    品危害。從而，修法後既已賦予檢察官視個案不同而為觀察
    、勒戒或附條件緩起訴（含戒癮或毋庸戒癮之條件）之裁量
    ，復涉施用毒品者人身自由之剝奪及受多元處遇之選擇，攸
    關其權益，故法院視個案情形，如認檢察官未及審酌被告有
    無不適合附命完成戒癮治療等緩起訴處分之情形，而逕予裁
    定觀察、勒戒，顯屬不利或有失公平者，自得認起訴之程序
    違背規定，且無從補正而為不受理之判決，俾由檢察官再行
    斟酌而為適法之裁量。
　3.毒品危害防制條例第35條之1第2款規定，係仿87年5月20日
    修正施行之第35條所增訂，然斯時毒品危害防制條例對施用
    毒品者戒癮治療處遇方式僅有「觀察、勒戒或強制戒治」一
    途，與之後歷次修法已得為多元處遇，誠難相提並論，適用
    上自應與時俱進，且該條文第2款前段所稱「審判中之案件
    ，由法院或少年法院（地方法院少年法庭）依修正後規定處
    理」，旨在規範修正施行前已繫屬於法院之是類案件，法院
    應按其訴訟程序進行程度，適用修正後相關規定為審認，並
    未明文應一律依職權裁定觀察、勒戒。則法院對於審判中之
    案件，視個案情形，分別裁定令入勒戒處所觀察、勒戒，或
    判決不受理，俾檢察官衡酌判斷如何經由多元化之緩起訴處
    遇達成戒除毒癮目的，均屬「依修正後規定處理」之範疇。
    至於立法理由究非法律條文，且所載由法院依職權為觀察、
    勒戒之裁定，僅止於謀求程序之經濟，並未兼顧被告得獲多
    元處遇之權益保障，宜解釋為例示說明，無從執此逕謂立法
    者有意排除其他修正後規定之適用。準此，法院依職權裁定
    觀察、勒戒，或為不受理之判決，依憑法條文義、立法理由
    ，或基於被告利益、修法意旨，均屬有據，為求彈性適用，
    以期兼容並蓄，俾於程序經濟及被告利益間取得平衡，復衡
    以毒品危害防制條例為防制毒品危害，維護國民身心健康之
    立法目的，暨本次擴大檢察官對施用毒品者附條件緩起訴之
    範圍，使其能視個案具體情節給予適當多元處遇之修法精神
    ，法院就此類橫跨新舊法案件（少年保護事件除外），自得
    斟酌個案情形，擇一適用。
(三)綜上，毒品危害防制條例第35條之1第2款前段所稱「依修正
    後規定處理」，就本次再犯第10條之罪，距最近一次觀察、
    勒戒或強制戒治執行完畢釋放後，已逾3年者，法院得視個
    案情形，就依職權裁定令被告入勒戒處所觀察、勒戒，或依
    刑事訴訟法第303條第1款規定為不受理之判決，擇一適用（
    最高法院刑事大法庭109年度台抗大字第1771號裁定意旨參
    照）。
四、經查：
(一)本件被告被訴施用第二級毒品案件，係於109年7月15日新法
    施行前之108年12月24日繫屬於本院，此有臺灣高雄地方檢
    察署（下稱高雄地檢署）108年12月24日雄檢欽聖108偵2016
    8字第10800907707號函及其上之本院收文章在卷可憑（本院
    審訴卷第7頁）。
(二)又被告前因施用毒品案件，經本院裁定送觀察、勒戒後，認
    無繼續施用毒品之傾向，於103年2月7日釋放出所，並由高
    雄地檢署檢察官以103年度偵字第15305號為不起訴處分確定
    ，其後即再無經觀察、勒戒之紀錄，此有臺灣高等法院被告
    前案紀錄表、在監在押全國紀錄表在卷可查，故本案公訴意
    旨認被告施用毒品之時間，距被告前次觀察、勒戒執行完畢
    之時點，均已逾3年；檢察官未及審酌上揭法規修正，提起
    本案公訴，若本院逕予裁定觀察、勒戒，將剝奪被告受多元
    處遇之機會，對被告顯屬不利，亦有失公平，是本件應依修
    正後之毒品危害防制條例第20條第3項、第24條等規定，由
    檢察官基於一次性之整體規劃，重啟處遇程序，視被告個案
    情形，而裁量是聲請觀察、勒戒、抑或為附條件緩起訴（含
    戒癮或毋庸戒癮之條件）為宜，則揆諸前揭說明，本件當有
    起訴程序違背規定之情事，且無從補正，爰就被告被訴施用
    第二級毒品部分，不經言詞辯論，逕為公訴不受理之諭知。
(三)至被告另被訴轉讓禁藥犯行部分，因被告於本院審理中自白
    犯罪，另由本院合議庭裁定由受命法官獨任逕以簡易判決處
    刑，併與指明。
據上論斷，應依刑事訴訟法第303條第1款、第307條，判決如主
文。
本案經檢察官乙○○提起公訴。
中　　華　　民　　國　　111 　年　　3 　　月　　10　　日
                  刑事第三庭    審判長法  官  林青怡
                                      法  官  胡家瑋
                                      法  官  洪韻婷 
以上正本證明與原本無異。
如不服本判決應於收受判決後20日內向本院提出上訴書狀，並應
敘述具體理由。其未敘述上訴理由者，應於上訴期間屆滿後20日
內向本院補提理由書(均須按他造當事人之人數附繕本)「切勿逕
送上級法院」。
如因疫情而遲誤不變期間，得向法院聲請回復原狀。
中　　華　　民　　國　　111 　年　　3 　　月　　10　　日
                                       書記官  沈彤檍